【裁判字號】    96,上訴,4720
【裁判日期】    970129
【裁判案由】    偽造文書等
【裁判全文】
臺灣高等法院刑事判決                96年度上訴字第4720號
上  訴  人  臺灣士林地方法院檢察署檢察官
被      告  乙○○
選任辯護人  侯俊安  律師
上列上訴人因被告偽造文書等案件，不服臺灣士林地方法院96年
度訴字第447號，中華民國96年9月4日第一審判決（起訴案號：
臺灣士林地方法院檢察署95年度偵字第9088號），提起上訴，本
院判決如下：
    主  文
上訴駁回。
    理  由
一、公訴意旨略以乙○○係臺北縣八里鄉○○路○段386號之2「
    銅聲企業社」負責人，以從事代書職務為業，於民國94年6
    月間，藉由受甲○○之委託辦理漁船「順永春號」（船籍號
    碼：CTO-4087，下稱系爭漁船）汰舊新建案件，已取得甲○
    ○之印鑑證明與印鑑章之機會，明知甲○○無意轉售該漁船
    之汰建權與容積噸，理應僅為甲○○處理拆解銷毀舊船之事
    務，竟意圖為自己不法之利益而基於偽造文書之犯意，在讓
    渡書上偽簽甲○○之署押並盜蓋其印章，違背其任務而以新
    台幣（下同）46萬元之價格，將該漁船之汰建權與容積噸透
    過不知情之邱訓生轉售予不知情之廖建銘，並將系爭漁船辦
    理更名為「柏翔一號」，致生損害於甲○○，因認乙○○涉
    犯刑法第216條、第210條行使偽造私文書、同法第342條之
    背信罪嫌等語。起訴意旨認被告涉犯前揭罪嫌，無非以告訴
    人之指訴及證人邱訓生、廖建銘之證述，並有讓渡書、「順
    永春號」漁業註銷登記申請書、解體申請書、切結書、臺北
    縣淡水區漁會有關「順永春號」漁船之銷毀卷證及拆解證明
    可為佐證，為其論據。
二、按犯罪事實應依證據認定之，無證據不得認定犯罪事實；不
    能證明被告犯罪者，應諭知無罪之判決，刑事訴訟法第154
    條第2項、第301條第1項分別定有明文。所謂證據，須適於
    為被告犯罪事實之證明者，始得為斷罪之資料；如未能發現
    相當證據，或證據不足以證明，自不能以推測或擬制之方法
    ，以為裁判之基礎（最高法院29年上字第3105號、40年台上
    字第86號判例參照）。且刑事訴訟上證明之資料，無論其為
    直接或間接證據，均須達於通常一般之人均不致有所懷疑，
    而得確信其為真實之程度，始得據為有罪之認定，若其關於
    被告是否犯罪之證明未能達此程度，而有合理懷疑之存在，
    致使無從形成有罪之確信，根據「罪證有疑，利於被告」之
    證據法則，即不得遽為不利被告之認定（最高法院76年台上
    字第4986號判例參照）。其以情況證據（即間接證據）斷罪
    時，尤須基於該證據在直接關係上所可證明之他項情況事實
    ，本乎推理作用足以確證被告有罪，方為合法，不得徒憑主
    觀上之推想，將一般經驗上有利被告之其他合理情況逕予排
    除（最高法院32年上字第67號判例參照）。又告訴人之告訴
    ，係以使被告受刑事追訴為目的，其指訴是否與事實相符，
    仍應調查其他證據，以資審認，即須藉由補強證據之存在，
    以增強或擔保告訴人陳述之證明力，必被害人所述被害情形
    ，無瑕疵可擊，且就其他方面調查，又與事實相符，始足據
    為有罪判決之基礎（最高法院87年度台上字第2176號、81年
    度台上字第3539號判決意旨參照）。本件訊據被告乙○○否
    認有前揭公訴人所指之犯行，查告訴人於原審審理時證稱：
    「（問：讓渡書是在哪地點用印？）被告代書事務所在樓下
    ，我當天開車停在代書事務所門口，．．．我把章拿給她手
    上她一蓋就把章還給我，我就收走了」、「〔問：提示95年
    度偵字第9088號24頁，妳如何確定被告打電話叫妳拿印鑑章
    去，被告就是蓋在24頁讓渡書上面妳的印文？（提示並供其
    辨認）〕我的印鑑章從來不隨便交給任何人，應該就是那次
    」等語，足見系爭漁船之讓渡書係告訴人親自前往被告之事
    務所，並親自蓋上印鑑章，應甚明確，堪以認定，再依卷附
    之讓渡書所示，該「讓渡書」之文字在該張讓渡書上顯而易
    見，且該張讓渡書上僅有5行文字，文字表示之內容亦淺顯
    易懂，衡以常情，一般人在蓋印鑑章時理應小心謹慎審閱文
    件之內容，告訴人與一般人相較並無較低之注意義務，且其
    為漁會之理事，就有關漁船之汰建、讓渡，係有經驗之人，
    是當無可能在未經檢查之狀況下即貿然蓋用印鑑章，復參以
    告訴人於原審審理時結證稱：「（問：你拿印章給被告蓋的
    時候，你人在何處？）我站在被告旁邊」、「（問：你是否
    看得到被告使用你的印章蓋在資料上？）我有看到1張用電
    腦打的資料，我沒有看到內容」、「（問：這張電腦打字的
    文字是否很多？）不多」等語，亦徵告訴人在被告蓋上印鑑
    章當時，應可看見讓渡書之內容，是告訴人於原審審理時證
    稱伊並不知道讓渡書之內容，當天沒有看清楚就蓋章云云，
    委無可採。再告訴人於原審審理時固結證稱：「（問：你是
    否見過在場證人吳效儒、邱訓生？）兩人都不認識，也沒見
    過」、「（問：吳效儒有無拿過本件汰建的相關資料去你家
    ，或到你家向你拿相關證件？）無」云云。惟查證人吳效儒
    於原審審理時證稱伊因辦理系爭漁船之汰建事宜，有至告訴
    人家中1次，係向告訴人拿取印鑑證明及戶籍謄本等語，應
    甚明確，且證人吳效儒於原審審理時當庭描繪告訴人之住所
    位置圖（見原審卷第66頁），其相關位置核與告訴人於原審
    審理時證稱一致，衡以常情，若非吳效儒曾親往告訴人家中
    ，何以其所描繪之位置圖與告訴人住家位置相符，是告訴人
    證稱並未見過吳效儒，吳效儒沒有去過伊家中云云，尚難採
    信，是以吳效儒曾親往告訴人家中辦理系爭漁船之汰建事宜
    應甚明確。又卷附之系爭漁船漁業註銷登記申請書上（見偵
    查卷第51頁）之印鑑章確係告訴人之印鑑章，業據告訴人於
    原審審理時結證明確，應可認定，再告訴人復於原審審理時
    證稱有同意被告辦理系爭漁船之汰建事宜，其所有之印鑑章
    都是自己保管，沒有交給被告保管等語，是系爭漁船漁業註
    銷登記申請書確係告訴人親自用印，應甚明確，復參以本件
    系爭漁船汰建事宜確係由吳效儒親往告訴人家中辦理等情觀
    之，可見告訴人在爭漁船讓渡書上蓋上印鑑前，早就辦妥系
    爭漁船之汰建手續，足見被告斷無可能再向告訴人佯稱需辦
    理系爭漁船之汰建事宜，尚需要告訴人之印鑑，是告訴人於
    原審審理時證稱因被告要求辦理系爭漁船汰建事宜，才會前
    往被告之事務所辦理漁船之汰建，當天並未看清楚讓渡書就
    蓋章等語，亦純屬子虛。另系爭漁船之讓渡書上之印鑑章係
    告訴人之印鑑章，業據告訴人於原審審理時證述綦詳，復參
    以系爭漁船漁業註銷登記申請書確係告訴人親自用印，是告
    訴人於原審審理時證稱只有交給被告1次印鑑章，其所蓋的
    印文就是讓渡書上的印文云云，要非可採，是以本件告訴人
    確實在系爭漁船辦理汰建事宜與移轉汰建權容積噸時，各蓋
    用其印鑑章於系爭漁船漁業註銷登記申請書及系爭漁船之讓
    渡書上，告訴人前開指訴顯與事實不合。再證人邱訓生於原
    審審理時證稱：「（問：你在95年11月17日偵訊時，你是說
    乙○○拿甲○○的印章去蓋，我沒有注意到，你是否有如此
    說？）我是拿廖建銘的印章給乙○○自己蓋，我沒有看到被
    告拿甲○○的印章去蓋．．．」等語，亦無法證明被告未經
    告訴人之同意，當場蓋用告訴人之印鑑章亦甚明確。被告雖
    於原審稱系爭漁船之讓渡書係吳效儒拿去告訴人家中，由告
    訴人蓋上印鑑章後，伊才辦理系爭漁船之過戶等，然查證人
    吳效儒於原審審理時證稱：「（問：被告說你拿這張讓渡書
    到甲○○家中讓甲○○蓋章，是否有此事？）我的印象是去
    拿印鑑證明、戶籍謄本。我沒有印象有拿讓渡書到甲○○家
    中讓甲○○蓋章」、「〔問：提示95年度偵字第9088號24頁
    ，你承辦汰建過程，你有無看過此份讓渡書？（提示並供其
    辨認）〕沒有，汰建程序不需要讓渡書」等語，且從前揭告
    訴人於原審審理時證稱其係親自前去蓋章，及其印鑑章從來
    不隨便交給任何人等，足見系爭漁船之讓渡書係告訴人親自
    前往被告之事務所，並親自蓋上印鑑章，應甚明確，又證人
    吳效儒於原審審理時證稱伊因辦理系爭漁船之汰建事宜，有
    至告訴人家中1次，係向告訴人拿取印鑑證明及戶籍謄本等
    語，是以吳效儒曾親往告訴人家中辦理系爭漁船之汰建事宜
    應甚明確，是被告所稱之系爭漁船之讓渡書係吳效儒拿去告
    訴人家中，由告訴人蓋上印鑑章等，應係其因時間久遠而記
    憶不正確所致，尚不足以此為被告不利之認定，綜上所述，
    辦理系爭漁船容積噸之移轉事宜，應先辦理汰建，汰建完成
    後再辦理移轉，是以吳效儒既然親自前往告訴人家中辦理汰
    建事宜，系爭漁船之漁業註銷登記申請書上亦係告訴人親自
    蓋上印鑑，足見早在告訴人在系爭漁船讓渡書上蓋上印鑑前
    ，系爭漁船之汰建事宜早就辦妥，被告斷不可能再向告訴人
    佯稱系爭漁船之汰建事宜尚需告訴人之印鑑章，況被告在系
    爭漁船之讓渡書上蓋上告訴人之印鑑時，告訴人在被告旁邊
    ，系爭漁船讓渡書上之「讓渡書」3個字非小，且前開讓渡
    書之文字短少、又非艱深，是以告訴人斷無可能完全沒有看
    清楚、在毫未檢查之情形下，即蓋上印鑑章。本件告訴人之
    指證與卷附其他客觀事證有所不符，尚難採信，此外，復查
    無其他積極證據足資證明被告涉有公訴人所指之前揭犯行，
    揆諸前揭法條、判例要旨及說明，自屬不能證明被告犯罪，
    應為其無罪之諭知。又被告、檢察官及辯護人對於前揭之各
    項證據資料，均不爭執證據能力，且於審理程序同意作為證
    據，審酌上開各項證據作成時之狀況，認為並無不適當之情
    事，依刑事訴訟法第159條之5之規定，均認有證據能力。又
    漁船容積噸之買賣程序係賣方需向執照核發單位申請註銷執
    照，並取得汰建權後再移轉給買方，漁船汰建權之契約書理
    論上由本人簽署，然實務上無法審核係本人或代書代簽，惟
    買賣雙方均需附印鑑證明書，契約書上用印與印鑑證明書相
    符等情，此有95年12月18日上午10時13分、95年12月19日上
    午8時52 分臺灣士林地方法院檢察署辦案公務電話紀錄表在
    卷（見偵查卷第62、64頁）可參，足堪認定。
三、原審經審理結果，認無其他積極證據足資證明被告有公訴人
    所指之前開犯行，而為被告無罪之諭知，尚無不合，公訴人
    上訴指謫原判決不當為無理由，應予駁回。
據上論斷，應依刑事訴訟法第368條判決如主文。
本案經檢察官呂建昌到庭執行職務。
中    華    民    國    97    年    1    月    29    日
                  刑事第七庭  審判長法  官 黃麗生
                                    法  官 江國華
                                    法  官 許宗和
以上正本證明與原本無異。
檢察官如不服本判決，應於收受送達後十日內向本院提出上訴書
狀，其未敘述上訴之理由者並得於提起上訴後十日內向本院補提
理由書（均須按他造當事人之人數附繕本）。
                                    書記官 林淑貞
中    華    民    國    97    年    1    月    31    日


司法院資訊處製作；財團法人民間司法改革基金會備份。
